臺灣高等法院民事判決　　　　　　　　　　99年度再字第60號
再審　原告　賴美真
　　　　　　潘姵蓉
　　　　　　余阿甘
　　　　　　華屋實業股份有限公司
上　一　人
法定代理人　劉新山
前列四人共同
訴訟代理人　溫光雄律師
再審　被告　劉盛耀
　　　　　　賴五亮
上列當事人間請求侵權行為損害賠償事件，再審原告對於中華民
國94年1月4日本院92年度訴更(四)字第8號確定判決，提起再審之
訴，本院判決如下：
    主      文
再審之訴駁回。
再審訴訟費用由再審原告負擔。
    事實及理由
一、按再審之訴，應於30日之不變期間內提起。前項期間，自判
    決確定時起算，判決於送達前確定者，自送達時起算；其再
    審之理由發生或知悉在後者，均自知悉時起算。但自判決確
    定後已逾五年者，不得提起，民事訴訟法第500條第1項定有
    明文。查本件再審原告係依民事訴訟法第496條第1項第13款
    主張發現新證據即本院98年度上更(二)字第142號民事判決為
    由而提起本件再審之訴（見本院第12頁），而再審原告係於
    99年11月5日收受系爭142號民事判決（見本院卷第57、200
    頁），則其於同年12月6日（按原30日不變期間末日為同年
    12月5日，因係星期日，依民法第122條規定應以次日代之）
    提起本件再審之訴（見本院卷第1頁收狀章日期），於法尚
    無不合。
二、本件再審意旨略以：本院92年度訴更(四)字第8號確定判決（
    下稱原確定判決）依侵權行為之法律關係等判決伊等敗訴，
    並經最高法院94年度台上字第2386號裁定駁回伊等上訴確定
    ，無非認以再審原告賴美真與訴外人劉新園、劉新山共同以
    偽造文書之侵權行為方式將再審被告股份移轉予己，賴美真
    復通謀虛偽依序移轉予再審原告潘姵蓉、余阿甘、華屋實業
    股份有限公司（下稱華屋公司），再審被告自得依序代位再
    審原告賴美真、潘姵蓉、余阿甘向華屋公司請求返還股份，
    並以本院85年度重上更(十四)字第114號再審原告賴美真被訴偽
    造文書罪之刑事確定判決（下稱85年刑事判決）為依據，因
    而為伊等不利之判決。但依其於99年11月5日發現之新證據
    即本院98年度上更(二)字第142號民事判決第6至8頁所載該內
    容（參再證1），伊等可受較有利益之裁判，參酌1.再審被
    告於69年10月15日領取放棄股權對價之轉帳傳票上之印文為
    再審被告所有、2.再審被告於同年月18日集體蓋章讓渡股權
    予再審原告之股權讓渡書上讓渡人之印章為真正、3.同年12
    月10日擬辦理股權移轉之公司新股東登記時由再審被告出具
    之股權轉讓同意書上印文為真正，4.以及再審被告自承將華
    菱電氣企業股份有限公司（下稱華菱公司）廠房、土地處分
    予華屋公司等情（參再證2至6、12至17），足以推翻原確定
    判決及最高法院94年度台上字第2368號民事裁定等對再審原
    告不利之裁判。爰依民事訴訟法第496條第1項第13款規定，
    提起再審之訴。並聲明：(一)最高法院94年度台上字第2386號
    裁定及原確定判決對再審原告不利部分廢棄。(二)上開廢棄部
    分，再審被告在前審之訴駁回。
三、再審被告因本件未行言詞辯論，致無其聲明及陳述可供記載
    。
四、按當事人發現未經斟酌之證物或得使用該證物，如經斟酌可
    受較有利之裁判，得以再審之訴對於確定判決聲明不服，民
    事訴訟法第496條第1項第13款定有明文。所謂「當事人發現
    未經斟酌之證物」，乃指前訴訟程序事實審之言詞辯論終結
    前已存在之證物，因當事人不知其存在而無法提出，現始知
    之者而言。倘當事人早知有此證物得使用而不使用，即無所
    謂發見，自不得以之為再審理由（最高法院29年上字第1005
    號判例、87年度台上字第1160號、77年度台上字第7786號判
    決要旨參照）。又當事人以發現新證據為聲請再審者，必以
    其新證據若經法院斟酌可受較有利之裁判者為限，如該證物
    縱加斟酌，仍不能認為當事人可受較有利之裁判者，即難認
    再審之訴為有理由（最高法院81年度台上字第2727號、79年
    度台上字第2068號判決要旨參照）。
五、經查：
  (一)再審原告主張依本院98年度上更(二)第142號民事判決第6至第
    8頁所載之內容：『被上訴人胡利男復於本院73年度上更(二)
    字第94號刑事案件73年5月31日審理時證稱：「（問：69年
    10月18日股權讓渡書是你寫的，提示並命自閱）除了這一張
    外，還有一張，其內容、日期均相同，這一張是蓋我太太的
    章，另一張是蓋我的章。」、「（問：為何無條件放棄？）
    公司方面很亂，我要退股，公司不肯，我覺得沒意義，當初
    我和我太太兩人之股份為四分之一，就交給公司管，我都不
    管」、「（問：公司要解散，為何69年10月18日還寫股權讓
    渡書？）賴五亮說的，交給劉新山，讓渡是我個人的意思」
    、「（問：轉帳傳票所記載之金額做何用？）是分配紅利的
    錢，不是轉讓股東的代價。」……賴五亮則稱：「（問：為
    何會只有胡利男、胡劉秀美放棄股權？）那是他們私人之事
    。」云云；並認定：「華菱公司之負責人劉盛耀於69年7月1
    日辭去華菱公司負責人職務及兼職，有劉盛耀立具之辭職書
    可稽，兩造對此並不爭執。而當時華菱公司之常務董事為賴
    五亮及胡利男，亦有華菱公司登記資料為證（見本院上更(二)
    民事卷第一宗108頁）。則被上訴人胡利男提出69年10月18
    日股權讓渡書時，劉盛耀既已辭職，依公司法第208條第3項
    規定，當時華菱公司代表人為常務董事賴五亮。是胡利男將
    本身之股權讓渡書，依當時公司代表人賴五亮之指示交給劉
    新山，表示拋棄全部股權給公司處理，其拋棄之意思表示，
    自己到達華菱公司，而發生拋棄股權之效力。』（見本院卷
    第4至6頁民事再審起訴狀記載），為其所發現之新證據。
  (二)然查上開胡利男證詞，乃其於本院73年度上更(二)字第94號刑
    事案件73年5月31日審理時之證述；另前揭賴五亮之證詞則
    係其於本院77年度重上更(七)字第60號刑事案件審理時之證述
    （見本院卷第7頁），而本院73年度上更(二)字第94號刑事案
    件及本院77年度重上更(七)字第60號刑事案件，均係上開85年
    刑事判決之前訴訟程序，其被告即本件再審原告賴美真，堪
    認再審原告於前訴訟程序事實審言詞辯論終結前，早知有上
    開胡利男、賴五亮證述之存在，自難認係新證據。遑論發見
    人證，不能據為再審之訴之事由，以發見新證物為理由提起
    再審之訴時，自不許以發見之人證與發見之新證物合用為證
    （最高法院23年上字第2951號判例、82年台上字第1951 號
    判決要旨參照）。是胡利男及賴五亮之證詞，既屬人證，自
    非新證物。且本院98年度上更(二)第142號民事判決所為上開
    記載內容，核乃該判決依其卷證資料所為之心證認定，尚非
    屬於前訴訟程序事實審之言詞辯論終結前已存在之證物，依
    前揭說明，與民事訴訟法第496條第1項第13款規定所指之「
    當事人發現未經斟酌之證物」顯有不符，再審原告據以主張
    有民事訴訟法第496條第1項第13款之再審事由，進而提起再
    審之訴，於法尚有未合。
  (三)至於再審原告主張如重新斟酌上開其所謂之新證據（參見再
    證1），以及69年10月15日轉帳傳票、同年月18日股權讓渡
    書、同年12月10日股權轉讓同意書上再審被告之印文為真正
    （參見再證2-6），以及再審被告曾自承將華菱公司廠房、
    土地處分予華屋公司等情（參見再證12-17），得推翻原確
    定判決云云。經查再證1並非新證據，以如前述。另：
    1.再證2（即69年10月18日股權讓渡書）、再證16（69年10
      月31日華屋公司與華菱公司間之不動產契約書）前於再審
      原告賴美真被訴上開刑事案件中即已提出，此觀上開85年
      刑事判決記載甚明（見本院卷第25、34頁）；再證3（即
      上開刑事案件73年5月31日再審原告賴美真訊問筆錄）、
      再證5（即上開刑案76年5月7日刑事訊問筆錄）、再證6（
      71年4月16日法務部調查局71年4月16日（71）厚(二)字第
      403978號函即上開刑案劉盛耀等人印文真偽結果鑑定函）
      ，再證7（即再審被告70年5月4日就上開刑案所提出之補
      充自訴理由狀）、再證8（即再審原告賴美真就上開刑案
      所為之補充答辯狀），亦均係再審原告賴美真被訴偽造文
      書刑事卷證資料；另再證13（華菱公司69年財產目錄），
      依再審原告所述，係再審被告69年9月20日會議上決議（
      即再證12）後即於69年9月30日督命會計編制移交用之財
      產目錄，且該財產目錄為會計所製作為再審被告劉盛耀在
      再證一事件訴訟程序中自認無訛等語（見本院卷第11頁）
      ，顯見再審原告亦早已知悉，至少於99年11月5日收受系
      爭142號民事判決前即知悉有該證據之存在；另再證17則
      為76年9月20日由華菱公司出具由再審原告華屋公司之切
      結書，亦足認再審原告於本件前訴訟程序事實審之言詞辯
      論終結前早知有此證物存在。
    2.再證4（即華菱公司69年10月15日之轉帳傳票）、再證12
      （華菱公司69年9月20日股東會及董事會臨時聯合全員大
      會會議紀錄），經再審原告於前訴訟程序即已提出（見原
      確定判決第15、16頁，本院卷第23頁正反面、第41頁）。
    3.再證9（台北地院70年度自字第382號刑事判決）、再證10
      （本院70年上訴字第1842號刑事判決）、再證11（本院72
      年度上更(一)字第203號刑事判決）、再證14（台灣台北地
      方法院96年度易字第413、1930號刑事判決）、再證15（
      本院97年度上易字第1105、1108號刑事判決）均係法院之
      判決，自非新證據。
    4.是再審原告以本件有民事訴訟法第496條第1項第13款之再
      審事由云云，於法未合，尚無可取。
  (四)再審原告復請求本院就再審被告華菱公司選任特別代理人云
    云。惟查華菱公司並非本件之再審被告，本院即無由為其選
    任特別代理人之必要，再審原告所請容有誤會，附此敘明。
六、綜上所述，本件再審原告以民事訴訟法第496條第1項第13款
    規定之再審事由，提起本件再審之訴，顯無再審理由，爰不
    經言詞辯論以判決駁回之。
據上論結，本件再審之訴為無理由，依民事訴訟法第502第2項、
第78條、第85條第1項前段，判決如主文。
中    華    民    國   100    年    8     月    22    日
                    民事第二十庭
                        審判長法  官  張  蘭
                              法  官  王漢章
                              法  官  黃莉雲
正本係照原本作成。
如不服本判決，應於收受送達後20日內向本院提出上訴書狀，其
未表明上訴理由者，應於提出上訴後20日內向本院補提理由書狀
（均須按他造當事人之人數附繕本）上訴時應提出委任律師或具
有律師資格之人之委任狀；委任有律師資格者，另應附具律師資
格證書及釋明委任人與受任人有民事訴訟法第466條之1第1項但
書或第2項（詳附註）所定關係之釋明文書影本。如委任律師提
起上訴者，應一併繳納上訴審裁判費。
中    華    民    國   100    年    8     月    23    日
                              書記官  魏汝萍
附註：
民事訴訟法第466條之1（第1項、第2項）：
對於第二審判決上訴，上訴人應委任律師為訴訟代理人。但上訴
人或其他法定代理人具有律師資格者，不在此限。
上訴人之配偶、三親等內之血親、二親等內之姻親，或上訴人為
法人、中央或地方機關時，其所屬專任人員具有律師資格並經法
院認為適當者，亦得為第三審訴訟代理人。